臺灣高雄地方法院刑事判決　　　　　　　94年度易緝字第22號
公　訴　人　臺灣高雄地方法院檢察署檢察官
被　　　告　乙○○○
　　　　　　　　　　9號4樓之.
上列被告因詐欺案件，經檢察官提起公訴（83年度偵字第20477
號），本院判決如下：
    主  文
乙○○○無罪。
    理  由
一、公訴意旨略以：被告乙○○○ (原名魏金)於 民國 (下同
    )81 年6 月間，在高雄市○○○○路356 巷36弄9 號4 樓之
    1 住處，自任會首邀集包括告訴人己○○○、張滿、甲○○○等多人合計32會之民間互助會，每月每會新台幣 (下同)1
    萬元。被告明知其經濟情況拮据，無力資支付每月1 萬元期
    間長達2 、3 年之久之會款，竟意圖為自己不法之所有，於
    83年9 月間，猶向己○○○、張滿、甲○○○等會員，佯稱
    他人標得會款，致張滿等人仍信以為真，而如數交付會款。
    乙○○○於得款後，即搬遷他處，避不見面。嗣經張滿等人
    迭次催討，迄無效果，始知受騙，因認被告乙○○○涉犯刑
    法第339 條第1 項詐欺取財罪嫌云云。
二、按犯罪事實應依證據認定之，無證據不得認定犯罪事實；又
    不能證明被告犯罪者，應諭知無罪之判決，刑事訴訟法第15
    4 條第2 項、第301 條第1 項分別定有明文。又按告訴人之
    告訴，係以使被告受刑事訴追為目的，是其陳述是否與事實
    相符，仍應調查其他證據以資審認（最高法院52年台上字第
    1300號判例意旨參照）。而事實之認定，應憑證據，如未能
    發現相當證據，或證據不足以證明，自不能以推測或擬制之
    方法，以為裁判基礎，最高法院40年台上字第86號判例意旨
    足資參照。又依刑事訴訟法第161 條第1 項之規定：檢察官
    就被告犯罪事實，應負舉證責任，並指出證明之方法。因此
    ，檢察官對於起訴之犯罪事實，應負提出證據及說服之實質
    舉證責任。倘其所提出之證據，不足為被告有罪之積極證明
    ，或其指出證明之方法，無從說服法院以形成被告有罪之心
    證，基於無罪推定之原則，自應為被告無罪判決之諭知，亦
    有最高法院92年台上字第128 號判例要旨足參。所謂認定犯
    罪事實之證據，係指足以認定被告確有犯罪行為之積極證據
    而言，如未發現相當證據，或證據不足以證明，自不能以推
    測或擬制之方法，以為裁判基礎。且刑事訴訟上證明之資料
    ，無論其為直接證據或間接證據，均須達於通常一般人均不
    致於有所懷疑，而得確信其為真實之程度，始得據為有罪之
    認定，若其關於被告是否犯罪之證明未能達此程度，而有合
    理性懷疑之存在，致使無從形成有罪之確信，根據「罪證有
    疑，利於被告」之證據法則，即不得遽為不利被告之認定，
    此觀諸最高法院76年台上字第4986號判例意旨亦甚明顯。
三、本件公訴人認被告乙○○○涉有詐欺取財犯行，無非係以：
    告訴人己○○○、張滿、甲○○○等人之指訴及互助會會單
    1 紙，資為論罪依據。訊據被告固坦承曾於前開時、地召集
    上開互助會，並於83年9 月間止會之事實，惟堅詞否認有何
    詐欺取財之犯行，辯稱：其係遭會員「陳先生」、陳淑穗、
    王美琴三個人倒會，才會止會，「陳先生」、陳淑穗、王美
    琴三個人不是在地人，現在找不到他們作證，但已與己○○○、張滿和解了，伊並沒有冒標，並無詐欺之意圖等語。經
    查，被告乙○○○確有於81年6 月間，自任會首召集每會為
    1 萬元之互助會，會期自81年6 月15日起至84年1 月15日止
    ，會員連同會首共32會，於每月15日下午7 時許，在高雄市
    楠梓區○○路356 巷36弄9 號4 樓之1 開標，嗣上開互助會
    於83年9 月間止會之事實，業據被告坦承在卷，核與告訴人
    己○○○、張滿、甲○○○分別於臺灣高雄地方法院檢察署
    83年11月8 日、83年12月19日、84年1 月27日偵查中指訴情
    節相符，並有互助會會單1 紙附卷可稽，堪信為真實。次查
    ，上開互助會止會後，當時告訴人己○○○、張滿、甲○○○分別剩下1 會、1 會、2 會活會，此據告訴人己○○○、
    張滿、甲○○○分別於臺灣高雄地方法院檢察署83年11月8
    日、83年12月19日、84年1 月27日偵查中指訴綦詳，亦據證
    人即告訴人甲○○○、張滿分別於94年5 月12日、94年7 月
    12日本院審理中結證屬實，而被告於83年9 月間確有向證人
    即告訴人張滿收取會款之事實，亦經證人張滿於94年7 月12
    日審理中結證明確 (見本院94年7 月12日審判筆錄)。 則依
    上開互助會會單所示，被告若於83年9 月之後 (不含83年9
    月15日該次標會)止 會，其剩下之活會應僅有4 會 (即83年
    10月15日、83年11月15日、83年12月15日、84年1 月15日)
    ，苟其剩下之活會會數超過4 會，即可認定 (仍需佐以其他
    證據證明)被 告確有可能於會期間冒用他人名義標會，反之
    ，苟其剩下之活會會數並未超過4 會，通常即難以認定 (若
    有積極之證據仍可認定)被 告於會期間有冒用他人名義標會
    之事實，此應為當然之事理。而本件告訴人己○○○、張滿
    、甲○○○於該互助會止會後，分別剩下1 會、1 會、2 會
    活會，其總合恰為4 會，並未超過4 會；且被告縱於83年9
    月間有向告訴人張滿收取會款，惟上開互助會當時既尚未止
    會，被告基於會首之地位，自得向會員即告訴人張滿等人收
    取會款，而公訴人及告訴人亦未提出積極之證據足供本院認
    定該次標會係被告冒用他人名義標會，自亦難僅以被告於83
    年9 月之後止會，即遽以認定該次標會係被告冒用他人名義
    所為。揆諸上開說明，即應認定被告並未於83年9 月間冒用
    他人名義標會。至於，上開告訴人己○○○、張滿、甲○○○等人之指訴及會單1 紙，僅能認定被告確有於前開時、地
    召集上開互助會，並於83年9 月間止會之事實，尚難認定被
    告有何詐欺取財之犯罪事實。
四、綜上所述，被告所辯其遭會員「陳先生」、陳淑穗、王美琴
    三個人倒會，才會止會等情，雖無法提出「陳先生」、陳淑
    穗、王美琴等人之年籍資料可供本院傳訊以資證明其陳述是
    否屬實，惟僅憑告訴人之指訴、互助會會單1 紙等證據，尚
    不足使本院形成被告涉犯詐欺取財犯行有罪之確信，此外，
    公訴人亦未提出其他證據證明被告有意圖為自己不法所有，
    向告訴人或其他會員施用詐術 (冒標)取 得會款之行為，是
    尚難認定被告有何詐欺取財之行為。依上說明，公訴人所舉
    之證據不足以證明被告確有詐欺取財之犯行，復查無其他積
    極證據足資認定被告確有公訴人所指之詐欺取財犯行，既不
    能證明被告犯罪，揆諸前開法條之規定，依法自應為被告無
    罪之諭知。
五、移送併辦意旨 (即臺灣高雄地方法院檢察署83年度偵字第
    23124 號)略 以：被告乙○○○與其子丙○○ (業經本院84
    年度易字第1028號判決無罪確定)共 同意圖為自己不法之所
    有，於82年11月間某日，由被告乙○○○簽發付款人高雄市
    農會右昌分部、發票日83年1 月23日、支票號碼NO0000000
    號、面額新台幣12萬元之支票1 紙，交付其子丙○○持向告
    訴人戊○○調現，致戊○○陷於錯誤而貸予12萬元，丙○○
    得款後即與被告乙○○○朋分花用，詎上開支票屆期不獲兌
    現，經戊○○再三催討，均無下文，因認被告涉刑法第339
    條第1 項詐欺取財罪嫌，且與前揭起訴犯罪事實具有連續犯
    之裁判上一罪關係云云。惟前揭起訴犯罪事實既屬不能證明
    ，業如前述，則併案部分之事實即與之無裁判上一罪關係，
    爰將併案部分退由檢察官依法偵辦，附此敘明。
據上論斷，應依刑事訴訟法第301條第1項前段，判決如主文。
本案經檢察官丁○○到庭執行職務。
中　　華　　民　　國　　94　　年　　10　　月　　7 　　日
                  刑事第九庭    審判長法　官   張世賢
                                      法　官   謝梨敏
                                      法  官   陳建和
以上正本證明與原本無異。
如不服本判決，應於收受送達後10日內向本院提出上訴書狀。
中　　華　　民　　國　　94　　年　　10　　月　　7 　　日
　　　　　　　　　　　　　　　　　    書記官   林慧君
